【裁判字號】    97,訴,4955
【裁判日期】    971028
【裁判案由】    撤銷股東會決議
【裁判全文】
臺灣臺北地方法院民事判決              97年度訴字第4955號
原      告  新竹汽車客運股份有限公司
法定代理人  甲○○
訴訟代理人  彭亭燕律師
被      告  諮蜂股份有限公司
法定代理人  乙○○
                        之3
上列當事人間撤銷股東會決議事件，本院於民國97年10月14日言
詞辯論終結，判決如下：
    主  文
被告於民國九十七年六月十一日所召集之九十七年度股東常會決
議應予撤銷。
訴訟費用由被告負擔。
    事實及理由
一、程序方面：
  (一)被告未於言詞辯論期日到場，核無民事訴訟法第386條各款
    所列情形，爰依原告之聲請，由其一造辯論而為判決。
  (二)按股東會之召集程序或其決議方法，違反法令或章程時，股
    東得自決議之日起30日內，訴請法院撤銷其決議，公司法第
    189條定有明文，未出席股東會之股東，則因非可期待其事
    先預知股東會之召集程序或決議方法有違反法令或章程之情
    事而予以容許，亦無法當場提出異議，自應許其於法定期間
    內提起撤銷股東會決議之訴（最高法院86年臺上字第3604號
    、88年臺上字第1081號判決意旨參照）。本件原告主張其係
    被告公司之股東，業據被告提出股東會簽到簿、股東會通知
    單為證（見本院卷第8頁、第34頁），原告並未出席被告公
    司97年6月11日之股東會（下稱系爭股東會），因其認系爭
    股東會之召集程序、決議方法有多處違反法令或章程之情事
    ，遂於系爭股東會決議之日起30日內之97年7月8日向本院提
    起本件撤銷股東會決議之訴，符合法律規定之程式，本件起
    訴自係合法，先予敘明。
二、原告主張：
  (一)原告為被告之股東，被告於民國97年6月11日召集股東會（
    下稱系爭股東會），其召集程序及決議方法違反公司法之相
    關規定，原告並未出席系爭股東會，而系爭股東會既有召集
    程序及決議方法俱屬違法之情，原告依公司法第189條規定
    ，於決議日起30日內，訴請法院撤銷系爭股東會之決議。
  (二)系爭股東會之召集程序違反公司法第171條、172條之相關規
    定：
  1.按公司法第171條規定股東會之召集由董事會召集之；董事
    會由董事長召集，董事長為董事會主席，則為同法第203條
    第1項前段、第208條第3項所明定。董事會乃以集會之形式
    為之，並由彼此交換意見及討論後而達成決議為必要。在系
    爭股東會召集之前，歷次董事會之召開，均未曾提出召集股
    東會之議案，遑論討論並為決議。系爭股東會之召集，未由
    董事長先行合法召集董事會，再由董事會合法決議召集系爭
    股東會，系爭股東會召集程序即屬違法，原告自得本於公司
    股東地位，依公司法第189條之規定，訴請法院撤銷系爭股
    東會決議。
  2.系爭股東會之召集，未於20日前通知各股東：
    系爭股東會係於97年6月11日召開，依法應於20日前即97年
    5月20日以前通知各股東。惟被告遲至同年5月27日始將載明
    股東會開會日期、地點之開會通知（參證一）寄交原告，系
    爭股東會之召集程序違反公司法第172條第1項規定，有未依
    法召開之違法。
  3.系爭股東會之召集通知，僅記載報告事項，討論事項則係空
    白，召集通知明顯未載明召集事由，有違公司法第172條第
    4項前段即股東會之通知及公告應載明召集事由之規定，有
    召集程序違法之情。
  4.系爭股東會所討論並為決議之事項「解除與原告間之合作關
    係」，乃屬於公司法第185條第1項之營業政策重大變更事項
    ，依法應在召集事由中列舉之，惟系爭股東會之召集通知中
    並未載明，違反公司法第172條第5項、第185條第1項規定：
    (1)系爭股東會之召集通知中，討論事項為空白亦即並未載明
      召集事由，然於97年6月11日開會當天，被告似以臨時動
      議提出「與新竹客運（即原告）合作現況」之議案，並為
      「主席本人將於6月30日的董監事會上提出幾個與新竹客
      運解除合作關係的方案，經表決同意後，即交付律師處理
      後續相關事宜」之決議（參證二）。
    (2)兩造前於96年7月6日簽訂合資契約書，約明由原告投資被
      告公司40％之資金並擁有被告公司董監事各1席之席次，
      成為合資經營伙伴，（參證三）。亦即被告與原告間乃訂
      有經常共同經營之契約。系爭股東會所為解除與原告間合
      作關係之決議，乃公司法第185條第1項第1款規範之「締
      結、變更或終止關於…與他人經常共同經營之契約」，應
      依公司法第172條第5項規定，股東會召集之討論議案中，
      若有第185條第1項各款之事項者，應在召集事由中列舉之
      規定辦理。惟系爭股東會之召集事由中未載明有「締結、
      變更或終止關於與他人經常共同經營之契約」之議案，且
      上開議案復未曾經過董事會之決議提出，被告竟於股東會
      中為討論及決議，該議案之提出及討論明顯違反股東會之
      召集程序。
  5.系爭股東會討論之議案，並未經董事會提出、決議，且未於
    股東會開會通知中載明，該議案之提出、討論俱屬違法；該
    議案之表決亦未經法定三分之二以上股東之出席而為，決議
    方法同與法不合。
  (三)系爭股東會之決議方法違反公司法第185條之規定：
    系爭股東會所為決議，如前所述乃屬重大事項，應經三分之
    二即67％以上股東之出席始得為之。被告97年6月11日召開
    之股東會，原告並未出席；而原告擁有被告公司40％股份，
    系爭股東會縱使除原告外之股東全部均出席者，出席之股份
    總數亦僅佔已發行股份總數之60％，未達重大議案決議應有
    三分之二以上股東出席之法定人數，系爭股東會有決議方法
    違法，即違反公司法第185條第1項各款事由之決定，應有代
    表已發行股份總數三分之二以上股東出席之股東會，以出席
    股東表決權過半數之同意行之之規定。
  (四)系爭股東會之決議，該議案之提出、討論及表決俱屬違法，
    原告自得訴請撤銷之。
  (五)聲明：被告於97年6月11日召集之97年度股東常會決議應予
    撤銷。
三、被告方面：被告未於言詞辯論期日到場，但曾於97年9月3日
    提出書狀陳稱：原告未於97年6月11日出席股東會。97年6月
    11日之股東大會係由董事長乙○○召集，於97年5月27日以
    掛號通知原告出席，另以電子郵件通知原告公司負責人、副
    總及王經理出席。股東會議之討論事項於議題上即清楚載明
    討論被告公司之營業報告及與原告洽談事項，故會議進行中
    ，一致決議與原告解除契約等語，資為抗辯。
四、原告主張之上開事實，業據其提出股東會通知單、系爭股東
    會會議紀錄、兩造合資契約書各影本為證（見本院卷第8至
    18頁）；被告就所抗辯則提出股東會簽到簿、開會通知之掛
    號收執及開會議程、會議紀錄各影本為證。是兩造就97年6
    月11日舉行系爭股東會議，並無爭議，本件應審酌者厥為：
    系爭股東會之召集程序或其決議方法，是否違反法令或章程
    ？本院判斷如下：
  (一)召集程序是否違反法令？
  1.按「股東常會之召集，應於20日前通知各股東，對於持有無
    記名股票者，應於30日前公告之。」，公司法第172條第1項
    定有明文。依被告陳報內容「97年6月11日股東會議為每年
    例行一次召開之股東大會」（見本院卷第33頁），其既稱係
    「每年」、「例行一次」；開會時間係97年6月11日之會計
    年度終了後六個月內，且為報告96年度營業狀況，參之公司
    法第170條第1、2項「．．．股東常會：每年至少召集一次
    。．．．前項股東常會應於每會計出廠終了後六個月內召集
    。」，系爭系爭東會應為「股東常會」之性質；惟其開會時
    間係97年6月11日上午10時，被告自認係97年5月27日以掛號
    通知原告，並提出掛號收執為證（見本院卷第35頁），原告
    主張系爭股東會之召集通知並未遵守法定期間，可以採信，
    系爭股東會自有嚴重之瑕疵。
  2.次按公司法第171條規定「股東會除本法另有規定外，由董
    事會召集之。」；董事會由董事長召集，董事長為董事會主
    席，則為同法第203條第1項前段、第208條第3項所明定。經
    查，系爭股東會通知單之通知人係被告「諮蜂股份有限公司
    」而非由董事會召集，其召集程序亦屬違法。再者，被告並
    未證明系爭股東會之召集係經董事會決議，系爭股東會之召
    集，既未先由董事長先行合法召集董事會，再由董事會決議
    召集系爭股東會，系爭股東會召集程序即屬違法。
  3.未依公司法第172條第5項規定，在召集事由中列舉公司法第
    185條第1項各款之事項：
    (1)按公司法185條第1項規定：「公司為左列行為，應有代表
      已發行股份總數三分之二以上股東出席之股東會，以出席
      股東表決權過半數之同意行之：一、締結、變更或終止關
      於出租全部營業，委託經營或與或他人經常共同經營之契
      約。二、讓與全部或主要部分之營業或財產。三、受讓他
      人全部營業或財產，對公司營運有重大影響者。」，而有
      關公司法第185條第1項各款之事項，應在召集事由中列舉
      ，此觀之公司法第172條第5項即明。
    (2)查系爭股東會決議內容為「主席本人將於6月30日的董監事
      會上提出幾個與新竹客運解除合作關係的方案，經表決同
      意後，即交付律師處理後續相關事宜。」，被告並陳稱該
      決議係會議進行中經一致決議（見本院卷第33、38頁），
      核其決議內容乃解除與他應屬公司法第185條第1項第1款
      事由；兩造「基於經營理念相同，並有意共創事業經營，
      經協商達成共識，由甲方（即原告）入股諮蜂股份有限公
      司，成為合資經營夥伴。」，兩造於96年7月6日簽訂合資
      契約書，約明由原告投資被告公司40％之資金並擁有被告
      公司董監事各1席之席次，成為合資經營伙伴，有兩造合
      資契約書附卷可稽（見本院卷11頁以下），原告主張兩造
      間有經常共同經營之契約為真實。則被告欲變更或終止關
      於兩造間共同經營契約，自應在股東會召集事由中列舉。
    (3)綜觀系爭股東會之通知書及會議議程均未列有提案，易言
      之，關於被告欲變更或終止關於兩造間共同經營契約，並
      未列舉於系爭股東會召集事由，有系爭股東會之通知書及
      會議議程在卷可憑（見本院卷第8頁、36頁）。又報告事
      項並無表決問題，因此通知書及會議議程所載「本公司97
      年度業務發展與新竹客運合作現況」，自難以認為符合公
      司法第172條第5項規定，其召集程序自違反法令。
  (二)決議方法是否違反法令？
  1.有關公司締結、變更或終止關於出租全部營業，委託經營或
    與或他人經常共同經營之契約，應有代表已發行股份總數
    2/3以上股東出席之股東會，以出席股東表決權過半數之同
    意行之；其行為之要領，應記載於第172條所定之通知及公
    告；其議案，應由有2/3以上董事出席之董事會，以出席董
    事過半數之決議提出之。」，為公司法第185條第1項、第4
    項、第5項所明定。
  2.查系爭股東會所為決議，如前所述乃屬重大事項，應經三分
    之二即67％以上股東之出席始得為之。被告97年6月11日召
    開之股東會，原告並未出席；而原告為被告股東且持有被告
    公司40％股份，為被告所不爭執，系爭股東會縱使除原告外
    之股東全部均出席，出席之股份總數亦僅佔已發行股份總數
    之60％，未達重大議案決議應有三分之二以上股東出席之法
    定人數，系爭股東會有決議方法違法之情。
五、綜上所述，系爭股東會之召集程序及決議方法既有如上所述
    數項瑕疵，而上開瑕疵係屬重大，且對於決議亦有相當影響
    ，是原告主張為有理由。從而，原告依據民法第189條規定
    ，請求判決撤銷被告公司於97年6月11日所召開之股東會議
    決議，為有理由，應予准許。
六、訴訟費用負擔之依據：民事訴訟法第78條。
中    華    民    國    97    年    10   月    28    日
                  民事第五庭    法  官  林妙黛
以上正本係照原本作成
如對本判決上訴，須於判決送達後20日內向本院提出上訴狀
中    華    民    國    97    年    10   月    28    日
                                書記官  陳怡君


司法院資訊處製作；財團法人民間司法改革基金會備份。
